---
editor: 
  markdown: 
    wrap: 72
---

# Anova una vía

## Test de Kruskal-Wallis

### Ejemplo de Hipertensión

Ejemplo: Estudio de hipertensión. 25 pacientes. Tratamientos: Control,
dieta baja en sal, dieta sin sal, dosis 1 de un fármaco y dosis 2
fármaco. Respuesta: Las presiones arteriales sistólicas al final del
tratamiento.

PEGAR TABLA DIAPOSITIVA 3

### Diseños Experimentales

-   Diseño experimental: se emplea cuando se buscan relaciones entre una
    variable cuantitativa dependiente (variable respuesta) y una o
    varias variables cualitativas independientes.

-   Diseño completamente aleatorio: los tratamientos o niveles de un
    factor son aplicados aleatoriamente a un conjunto homogéneo de
    unidades experimentales.

-   Varias poblaciones: Cada tratamiento representa una población de la
    cual se obtiene una muestra.

-   Normalidad y homogeneidad: Se asume que las distribuciones de la
    respuesta para cada nivel del factor son normales con varianzas
    iguales.

### Conceptos Fundamentales

-   Factor:Variable Cualitativa.

-   Respuesta:Variable Cuantitativa.

-   Tratamientos:Niveles del factor.

-   Unidad experimental:Individuo sobre el cuál se hace la medición de
    las variables.

-   Unidad muestral:Varias observaciones dentro de la misma unidad
    experimental.

-   Replicas:Número de unidades experimentales por tratamiento.

-   Error experimental:Unidades experimentales homogéneas tienen
    respuestas distintas.

-   Estructura de tratamientos:Factores involucrados en el análisis (una
    vía, dos vías, factorial).

-   Estructura de diseño: Cómo se asignan las unidades experimentales a
    los tratamientos (DCA, DBA, Anidado, Parcelas Divididas).

### Evaluación de Supuestos

-   Normalidad Test de Kolmogorov-Smirnov (Lilliefors) Shapiro-Wilk,
    Anderson Darling, Cramer von Mises, Jarque-Vera, DAgostino, etc, con
    las observaciones de cada tratamiento (varias pruebas) o con los
    residuales del modelo ANOVA.

-   HomocedasticidadBartlett, Levene, Cochran, etc, con base en las
    muestras de los tratamientos.

### Tabla de Datos Diseño a una Vía

Table: Arreglo de datosen un dise\~no experimental con un solo factor de
$k$ tratamientos (niveles del factor) y $n$ datos por tratamiento.

PEGAR TABLA DIAPOSITIVA 8

### Muestra Aleatoria e Hipótesis

Table: Arreglo con la muestra aleatoriade un dise\~no experimental con
un solo factor de $k$ tratamientos (niveles del factor) y $n$ datos por
tratamiento.

PEGAR TABLA DIAPOSITIVA 9

$$\begin{array}{l}H_{0}: \mu_{1}=\mu_{2}=\ldots=\mu_{k} \\ H_{a}: \mu_{i} \neq \mu_{j}\end{array}$$
\### Hipótesis

En términos poblacionales

$$\begin{array}{l}
H_{0}: Y_{i j}=\mu+\epsilon_{i j}, i=1, \ldots, n ; j=1, \ldots, k \\
H_{a}: Y_{i j}=\mu+\lambda_{j}+\epsilon_{i j}
\end{array}$$

En términos muestrales se tendría

$$\begin{aligned}
Y_{i j} & =\overline{\bar{Y}}+e_{i j} \\
& =\overline{\bar{Y}}+\left(Y_{i j}-\bar{Y}_{j}\right) \\
Y_{i j} & =\overline{\bar{Y}}+\left(\bar{Y}_{j}-\overline{\bar{Y}}\right)+e_{i j} \\
& =\overline{\bar{Y}}+\left(\bar{Y}_{j}-\overline{\bar{Y}}\right)+\left(Y_{i j}-\bar{Y}_{j}\right) \\
\left(Y_{i j}-\overline{\bar{Y}}\right) & =\left(\bar{Y}_{j}-\overline{\bar{Y}}\right)+\left(Y_{i j}-\bar{Y}_{j}\right)
\end{aligned}$$

### Descomposición de la Variabilidad

$$\begin{aligned}\left(Y_{i j}-\overline{\bar{Y}}\right) & =\left(\bar{Y}_{j}-\overline{\bar{Y}}\right)+\left(Y_{i j}-\bar{Y}_{j}\right) \\ \left(Y_{i j}-\overline{\bar{Y}}\right)^{2} & =\left[\left(\bar{Y}_{j}-\overline{\bar{Y}}\right)+\left(Y_{i j}-\bar{Y}_{j}\right)\right]^{2} \\ & =\left[\left(\bar{Y}_{j}-\overline{\bar{Y}}\right)^{2}+2\left(\bar{Y}_{j}-\overline{\bar{Y}}\right)\left(Y_{i j}-\bar{Y}_{j}\right)+\left(Y_{i j}-\bar{Y}_{j}\right)^{2}\right] \\ \sum_{i=1}^{n_{j}} \sum_{j=1}^{k}\left(Y_{i j}-\overline{\bar{Y}}\right)^{2} & =\sum_{i=1}^{n_{j}} \sum_{j=1}^{k}\left[\left(\bar{Y}_{j}-\overline{\bar{Y}}\right)^{2}+2\left(\bar{Y}_{j}-\overline{\bar{Y}}\right)\left(Y_{i j}-\bar{Y}_{j}\right)+\left(Y_{i j}-\bar{Y}_{j}\right)^{2}\right] \\ & =\sum_{i=1}^{n_{j}} \sum_{j=1}^{k}\left(\bar{Y}_{j}-\overline{\bar{Y}}\right)^{2}+\sum_{i=1}^{n_{j}} \sum_{j=1}^{k}\left(Y_{i j}-\bar{Y}_{j}\right)^{2} \\ S C T & =S C T R+S C E\end{aligned}$$

### Tabla de Análisis de Varianza

Table: Tabla de descomposición de la varianza para un diseño a una vía,
basada en la muestra aleatoria $Y_{i j}, i=1, \ldots, n, j=1, \ldots, k$

Región de Rechazo: Se rechaza $H_0$ con un nivel de significancia
$\alpha$ si $F>F_{(k-1),(N-k), 1-\alpha}$

### Tabla de Análisis de Varianza. Datos Observados

Table: Cálculo de la estadística F. Datos observados: sctr, sce, cmtr,
cme, son valores reales (observaciones).

PEGAR TABLA DIAPOSITIVA 13

Se rechaza $H_0$ con un nivel de significancia $\alpha$ si
$F_{c}>F_{(k-1),(N-k), 1-\alpha} . F_{c}$ es el valor calculado de $F$
con base en $y_{i j}, i=1, \ldots, n ; j=1, \ldots, k$

### Homogeneidad de Varianzas. Prueba de Hartley

Requiere el mismo $n$

-   $H_{0}: \sigma_{1}^{2}=\ldots=\sigma_{k}^{2}$

-   $H a: \sigma_{i}^{2} \neq \sigma_{j}^{2}, i, j=1, \ldots, k, i \neq j$

-   $F_{\max }=\frac{S_{\max }^{2}}{S_{\min }^{2}}$

-   Se rechaza $H_0$ si $F_{\max }>F_{1-\alpha, k,(n-1)}$

### Homogeneidad de Varianzas. Prueba de Bartlett

Permite diferentes $n$

-   $H_{0}: \sigma_{1}^{2}=\ldots=\sigma_{k}^{2}$

-   $H a: \sigma_{i}^{2} \neq \sigma_{j}^{2}, i, j=1, \ldots, k, i \neq j$
    $C=\left(\sum_{j=1}^{k}(n-1) \ln \bar{S}^{2}-\sum_{j=1}^{k}(n-1) \ln S_{j}^{2}\right), \mathrm{con}$
    $\\\bar{S}^{2}=\sum_{j=1}^{k}$ $\frac{S_{j}^{2}}{k}$

-   Se rechaza $H_0$ si $C_{\max }>\chi_{\alpha-1, k}^{2}$

### Homogeneidad de Varianzas. Prueba de Levene

$Z_{i j}=\left|Y_{i j}-\tilde{Y}_{j}\right|, \tilde{Y}_{j}$ es la
mediana de $j$-ésimo grupo, $j=1, \ldots, k$

$$\begin{array}{l}
L=\frac{\sum_{j=1}^{k} n_{j}\left(\bar{Z}_{j}-\bar{Z}\right)^{2} /(k-1)}{\sum_{j=1}^{k} \sum_{i=1}^{n_{i}}\left(Z_{i j}-\bar{Z}_{j}\right)^{2} /\left(n_{k}-k\right)} \\
n_{k}=\sum_{j=1}^{k} n_{j}
\end{array}$$

Se rechaza $H_0$ si $L>F_{(1-\alpha),(k-1),\left(n_{k}-1\right)}$

### Pruebas de Comparación Múltiple

-   Se utilizan cuando se rechaza la hipótesis nula, para establecer
    entre cuales de los tratamientos hay diferencias significativas.

-   Algunas de las pruebas comúnmente usadas son LSD (Least Significant
    Difference), Tukey, Duncan, Schffe y Bonferroni, Dunnet,...

### Diferencia Mínima Significativa (LSD)

-   $S_{R}^{2}:$: Varianza residual del ANOVA

-   $\bar{y}_{j}$ y $n_j$: Media y el tamaño de muestra del tratamiento
    $j, j=1, \ldots, k$

-   $t_{\frac{\alpha}{2}}$: Cuantila de una distribución T-student con
    $(n-k)$ g.l

-   $\mathrm{LSD}=t_{\frac{\alpha}{2}, N-k} \sqrt{S_{R}^{2}\left(\frac{1}{n_{i}}+\frac{1}{n_{j}}\right)}$

-   Si $\left|\bar{y}_{i}-\bar{y}_{j}\right|>\mathrm{LSD}$, se rechaza
    la hipótesis $\mathrm{H}_{0}: \mu_{i}=\mu_{j}$ al nivel de
    significancia $\alpha$.

### Prueba de Tukey

-   $H S D=q_{\alpha}(p, v) \sqrt{\frac{C M E}{n}}$

-   $q_{\alpha}(p, v)$ es el valor crítico del rango estudentizado de
    Tukey (valor de tabla) con $p$ igual al número de tratamientos y v
    los grados de libertad asociados al $CME$.

-   Ordene las $p$ medias muestrales. Si la diferencia entre dos medias
    muestrales es mayor del valor calculado de $HSD$ entonces la
    conclusión es que hay diferencias entre las medias (poblacionales)
    de los tratamientos.

-   Requiere igual número de replicas por tratamientos (hay un ajuste
    para tamaños de muestra distintos).
    https://www.real-statistics.com/statistics-tables/studentized-range-q-table/

### Test de Kruskal-Wallis

Supuestos: $k$ muestras independientes de distribuciones continuas
Hipótesis: La mediana de las $k$ distribuciones es igual

-   $H_{0}: \theta_{1}=\theta_{2}=\ldots=\theta_{k}$

-   $H_{a}: \theta_{i} \neq \theta_{j}$, para algún $i \neq j$

Estadística de Prueba

PEGAR "TABLA" DIAPOSITIVA 20

$R_{i j}=$ Rango de la $i$-ésima variable del $j$-ésimo grupo en la
muestra combinada $Y_{11}, \ldots, Y_{n_{k} k} . n_{j}$ es el tamaño de
muestra en el grupo $j, j=1, \ldots, k$

### Distribución

#### Revisión de los Supuestos:

-   Los textos no están de acuerdo respecto al supuesto distribucional.
    Algunos mencionan que solo se requieren variables ordinales
    (Conover, Sheskin) y otros que estas deben ser continuas (Hollander
    and Wolfe, Gibbons, Klake and Mckean)

-   Kruskal, W. and Wallis,A. 1952. Use of Ranks in One-Criterion
    Variance Analysis. Use of Ranks in One-Criterion Variance Analysis,
    JASA, 47:260, 583-621.El test puede hacerse con variables con escala
    ordinal y usar la distribución exacta. Si se usa la aproximación
    $\chi_{k-1}^{2}$ se requiere continuidad.

### Hipótesis Sobre $k$ Muestras Independientes

$$\begin{array}{l}
H=\frac{12}{N(N+1)} \sum_{j=1}^{k} n_{j}\left(\bar{R}_{j}-\frac{N+1}{2}\right)^{2} \\
H=\frac{12}{N(N+1)}\left(\sum_{j=1}^{k} \frac{R_{j}^{2}}{n_{j}}\right)-3(N+1), \quad \operatorname{con} N=\sum_{j=1}^{k} n_{j}
\end{array}$$

Región de Rechazo:

-   Si $k \leq 5$ y $n_{j}$ son pequeños, se usa la distribución exacta
    (ver tabla A.12 Hollander and Wolfe y 13.13 de Zar).

-   Si las muestras son grandes, bajo $H_{0}, H \sim \chi_{(k-1)}^{2}$.
    Se rechaza $H_0$, al nivel $\alpha$, si
    $H_{c}>\chi_{1-\alpha, k-1}^{2}$

### Hipótesis Sobre $k$ Muestras Independientes

Ejemplo: Se tiene información tomada de forma aleatoria, sobre la
duración en horas de tubos de magnetrón (componentes de los hornos
microondas).

```{r}
#| warning: false
library(ggpubr)



dtubos=c(36, 49, 71, 48, 33, 31, 5, 60, 140, 67,
          2, 59, 53,  5, 42)
rank(dtubos)

grupo=c(rep(seq(1,3), 5))
cbind(dtubos, grupo)
datos2=as.data.frame(cbind(grupo, dtubos))
ggboxplot(datos2, x = "grupo", y = "dtubos", col=rgb(0,0.5,1), ylab = "Duración Tubos Magnetrón", xlab = "Marca")
```

```{r}
ggline(datos2, x = "grupo", y = "dtubos", 
       add = c("mean_se", "jitter"), 
       ylab = "Duraci?n Tubos Magnetrón", xlab = "Grupo")
```

```{r}
library(dunn.test)
kruskal.test(dtubos ~ grupo, data = datos2)
```

```{r}
dunn.test(dtubos, g=grupo, method="bonferroni", kw=TRUE, label=TRUE, alpha=0.05)
```

AGREGAR TABLA DIAPOSITIVA 22

$$H=\frac{12}{(15)(16)}\left(\sum_{j=1}^{3} \frac{R_{j}^{2}}{n_{j}}\right)-3(16)$$

$$H_{c}=\frac{12}{(15)(16)}\left[\frac{39.5^{2}}{5}+\frac{29.5^{2}}{5}+\frac{51^{2}}{5}\right]-3(16)=2.315$$
Con, $\alpha=5 \%, \chi_{2,0.95}^{2}=5.99$

-   No hay evidencia para rechazar $H_0$. No hay evidencia para rechazar
    la hipótesis de igualdad de medianas de las 3 distribuciones es la
    misma.

### Tratamiento de Empates

$$H_{\text {corr }}=\frac{H}{1-C}, \quad C=\frac{\sum_{i=1}^{m}\left(t_{i}^{3}-t_{i}\right)}{N^{3}-N}, H_{\text {corr }}=2.3191$$
$t_i$: Número de empates en el $i$-ésimo grupo de empates

$m$: Número de grupos con rangos empatados

### Comparaciones Múltiples. Dunn (ver PMCMR)

-   No debe usarse test de Wilcoxon de dos muestras porque aumenta la
    probabilidad de error tipo I.

-   Calcule $R_{j}, j=1, \ldots, k$ Suma de los rangos de cada grupo.

-   Se rechaza la hipótesis de que las poblaciones $i,j$ son iguales si

$$\left|\frac{R_{j}}{n_{j}}-\frac{R_{i}}{n_{i}}\right|>Z_{1-\frac{\alpha}{2}} \sqrt{\frac{N(N+1)}{12}\left(\frac{1}{n_{j}}+\frac{1}{n_{i}}\right)} i \neq j, i, j=1,2 \ldots, k$$

Si hay empates

$$\begin{aligned}
\left|\frac{R_{j}}{n_{j}}-\frac{R_{i}}{n_{i}}\right| & >Z_{1-\frac{\alpha}{2}} \sqrt{\left(\frac{N(N+1)}{12}-B\right)\left(\frac{1}{n_{j}}+\frac{1}{n_{i}}\right)} \\
B & =\frac{\sum_{i=1}^{m}\left(t_{i}^{3}-t_{i}\right)}{12(N-1)}
\end{aligned}$$

### Ejercicio 1

Se mide $X$: Número de de moscas por metro cúbico de follaje. Se tienen
tres tratamientos (hierba, arbustos y árboles). Pruebe la hipótesis de
que la abundancia en las tres capas es la misma, usando el test de
Kruskal-Wallis.

PEGAR TABLA DIAPOSITIVA 27

### Ejercicio 2

8 contenedores de agua se toman en cada uno de 4 estanques. Se mide el
pH en cada muestra. Pruebe la hipÓtesis de que el pH en todos los
estanques es el mismo, usando el test de Kruskal-Wallis.

PEGAR TABLA DIAPOSITIVA 28

```{r}
1 + 1
```
